【裁判字號】    98,上訴,1566
【裁判日期】    981230
【裁判案由】    違反臺灣地區與大陸地區人民關係條例等
【裁判全文】
臺灣高等法院高雄分院刑事判決        98年度上訴字第1566號
上  訴  人  臺灣高雄地方法院檢察署檢察官
被      告  甲○○
指定辯護人  本院公設辯護人   孫妙岑
上列上訴人因被告違反臺灣地區與大陸地區人民關係條例等案件
，不服臺灣高雄地方法院98年度訴字第1015號中華民國98年9 月
22日第一審判決（起訴案號：臺灣高雄地方法院檢察署97年度偵
字第26567 號），提起上訴，本院判決如下：
    主  文
原判決撤銷。
甲○○共同犯臺灣地區與大陸地區人民關係條例第七十九條第一
項之使大陸地區人民非法進入臺灣地區罪，處有期徒刑捌月，減
為有期徒刑肆月。
    事  實
一、甲○○明知大陸地區人民非經臺灣地區主管機關許可，不得
    進入臺灣地區，竟與年籍姓名不詳自稱「陳先生」之成年男
    子（下稱「陳先生」），基於使大陸地區人民非法進入臺灣
    地區之犯意聯絡，由「陳先生」以新臺幣（下同）2萬5000
    元為代價，安排甲○○於民國92年11月20日前往大陸福建省
    福州市公證處與大陸男子石祥琦辦理結婚登記，使石祥琦取
    得甲○○形式上配偶之地位，並領得該福州市民政局發給之
    結婚證書，再由甲○○返臺後於92年12月9日持上開結婚證
    明書向財團法人海峽交流基金會（下稱海基會）辦理認證手
    續，取得認證證明書後，復與「陳先生」、石祥琦基於行使
    使公務員登載不實文書之共同犯意聯絡，由甲○○於92年12
    月10日持上開不實之結婚證明文件，向高雄縣林園鄉戶政事
    務所申請辦理結婚登記，使不知情之公務員將甲○○與石祥
    琦結婚之不實事項登載於職務上所掌之戶籍登記簿等公文書
    上，並據以核發戶籍謄本，足以生損害於戶政機關對於戶籍
    資料管理之正確性。嗣甲○○檢具上開戶籍謄本、結婚公證
    書、海基會認證書等文件，向內政部警政署入出境管理局（
    現已改制為內政部入出國及移民署，下稱移民署）以配偶來
    臺探親為由，申請石祥琦來臺居留，經移民署承辦人員實質
    審核後，未能發現上開2人之假結婚，而於92年12月19日誤
    予核定准許石祥琦入境，使石祥琦得以於93年4月8日入境來
    臺。嗣於97年9月1日甲○○於有偵查權限之機關或公務員發
    覺其犯罪前，主動至高雄縣政府警察局林園分局中芸派出所
    坦承上開犯行，自首而接受裁判。
二、案經高雄縣政府警察局林園分局報請臺灣高雄地方法院檢察
    署檢察官偵查起訴。
    理  由
壹、程序部分：
    按被告以外之人於審判外之陳述，雖不符刑事訴訟法第159
    條之1 至之4 之規定，然經當事人於審判程序同意作為證據
    ，法院審酌該言詞陳述或書面陳述作成時之情況，認為適當
    者，亦得為證據。又當事人、代理人或辯護人於法院調查證
    據時，知有第159 條第1 項不得為證據之情形，而未於言詞
    辯論終結前聲明異議者，視為有前項之同意，同法第159 條
    之5 亦有明文。查本案後述所引用之證據資料其中各項言詞
    或書面傳聞證據部分，縱無刑事訴訟法第159條之1至第159
    條之4 或其他規定之傳聞證據例外情形，亦業經本院審理時
    予以提示並告以要旨，且各經檢察官、被告及其本院公設辯
    護人表示意見，當事人及其辯護人已知上述證據乃屬傳聞證
    據，而未於言詞辯論終結前對該等證據聲明異議，依上開規
    定，已擬制同意其有證據能力，且本院審酌該等傳聞證據作
    成時之狀況，並無不宜作為證據之情形，均應認於本案有證
    據能力。
貳、實體個認定：
    被告甲○○與「陳先生」為使大陸人士石祥琦能進入台灣打
    工，而由甲○○與石祥琦在大陸辦理假結婚方式後，再由甲
    ○○將上開不實之結婚證書向高雄縣林園鄉戶政事務所申辦
    不實結婚戶籍登記後，而由石祥琦得以上開不實資料而已於
    93年4 月8 日入境之事實，業據被告甲○○迭於警詢、偵訊
    、原審及本院審理中坦承不諱，並有中華人民共和國民政部
    結婚證、中華人民共和國福建省福州市民政局結婚證書、中
    華人民共和國福建省公證處公證書、海基會證明書、大陸人
    民明細資料報表、被告全戶戶籍資料查詢結果等各1 份附卷
    可稽（警卷5 頁至11頁），足認被告上開自白核與事實相符
    ，故被告犯行洵堪認定。
參、論罪科刑及撤銷改判
一、新舊法律之比較：
    被告甲○○為本件犯行後，刑法部分條文業於94年2月2日修
    正公布，並自95年7月1日起施行，又刑法施行法增訂第1條
    之1，亦於95年6月14日修正公布，同年7月1日起施行。按行
    為後法律有變更者，適用行為時之法律，但行為後之法律有
    利於行為人者，適用最有利於行為人之法律，刑法第2條第1
    項定有明文。次按本次刑法修正之比較新舊法，應就罪刑有
    關之共犯、未遂犯、想像競合犯、牽連犯、連續犯、結合犯
    ，以及累犯加重、自首減輕暨其他法定加減原因（如身分加
    減）與加減例等一切情形，綜其全部罪刑之結果而為比較，
    最高法院95年度第8次刑庭會議著有決議可資參照。經查：
（一）修正前刑法第28條規定：「二人以上共同實施犯罪之行為
      ，皆為正犯」，修正後刑法第28條則規定：「二人以上共
      同實行犯罪之行為者，皆為正犯」。其中「實施」一語，
      涵蓋陰謀、預備、著手及實行之概念在內，其範圍較廣；
      而「實行」則著重於直接從事構成犯罪事實之行為，其範
      圍較狹，是修正後刑法共同正犯之範圍已有限縮。共同正
      犯之範圍既因此而有變動，自屬犯罪後法律有變更，而非
      僅屬純文字修正（最高法院96年度臺上字第934 號判決意
      旨參照），本案被告之犯罪行為，依新舊法，均成立共同
      正犯，適用新法並無較有利於被告。
（二）又刑法第55條後段有關「犯一罪而其方法或結果之行為犯
      他罪名」之牽連犯之規定，經修正刪除，亦即修正後之刑
      法，已無牽連犯得論以裁判上一罪之情形。所犯之數罪，
      應按其具體情形論罪。查被告所為使大陸地區人民非法進
      入臺灣地區罪及行使使公務員登載不實文書罪，其行為、
      時間屬個別獨立，但有方法、目的之牽連關係，如適用修
      正前之規定，顯較有利於被告。
（三）修正前臺灣地區與大陸地區人民關係條例第79條第1 項之
      法定刑為「1 年以上7 年以下有期徒刑，得併科新臺幣1
      百萬元以下罰金」；又刑法第216 條、第214 條之行使使
      公務員登載不實文書罪之法定刑為3 年以下有期徒刑、拘
      役或科銀元500 元以下罰金。而關於罰金刑最低數額之規
      定，依修正前刑法第33條第5 款規定，及依現行法規所定
      貨幣單位折算新臺幣條例規定折算後，為銀元1 元即新臺
      幣3 元；依修正後刑法第33條第5 款規定，最低額則為新
      臺幣1,000 元。從而，經比較結果，應以行為時法即修正
      前刑法規定對被告較為有利。
（四）又關於自首部分，修正前刑法第62條規定：「對於未發覺
      之罪自首而受裁判者，減輕其刑。但有特別規定者，依其
      規定。」，修正後刑法第62條規定：「對於未發覺之罪自
      首而受裁判者，得減輕其刑。但有特別規定者，依其規定
      。」，將自首必減輕其刑之規定改為得減輕其刑。惟犯罪
      在新法施行前，自首在新法施行後者，應適用新法第62條
      之規定（最高法院95年度第8次刑庭會議決議意旨參照）
      。本件被告犯罪在新法施行前，自首（97年9月1日）在新
      法施行後，自應適用新法第62條之規定。
（五）又就修法前後易科罰金折算標準之比較而言：修正前刑法
      第41條第1項前段規定：「犯最重本刑為5年以下有期徒刑
      以下之刑之罪，而受6個月以下有期徒刑或拘役之宣告，
      因身體、教育、職業、家庭之關係或其他正當事由，執行
      顯有困難者，得以1元以上3元以下折算1日，易科罰金。
      」又易科罰金折算標準，依修正前罰金罰鍰提高標準條例
      第2條前段（現已刪除）規定，就其原定數額提高為100倍
      折算1日，即以銀元3百元（新臺幣9百元）折算為1日。惟
      修正後刑法第41條第1項前段則規定：「犯最重本刑為5年
      以下有期徒刑以下之刑之罪，而受6個月以下有期徒刑或
      拘役之宣告者，得以新臺幣1千元、2千元或3千元折算1日
      ，易科罰金。」比較修正前後之易科罰金折算標準，以修
      正前刑法之規定，較有利於被告（此易科罰金折算標準，
      係於量刑後始應決定之事項，無與量刑前所應適用之法律
      一併綜合比較），併此敘明。
（六）綜上比較，以修正前刑法規定之罰金刑最低度刑較低、並
      以刑法修正前之犯行部分得適用修正前牽連犯之規定，堪
      認對於被告較為有利，是對被告所為之各該於修法前之犯
      行，應依刑法第2 條第1 項前段之規定，適用上揭修正前
      刑法規定處斷。
二、按大陸地區人民非經主管機關許可，不得進入臺灣地區；又
    不得使大陸地區人民非法進入臺灣地區，臺灣地區與大陸地
    區人民關係條例第10條第1 項及第15條第1 項第1 款定有明
    文。次按臺灣地區與大陸地區人民關係條例第79條第1 項處
    罰違反同條例第15條第1 款所定使大陸地區人民非法進入臺
    灣地區罪，凡非經合法手續進入者皆包含之，自不以偷渡進
    入為限（最高法院90年度臺上字第3180號、92年度臺上字第
    40 號 判決足參），而大陸地區人民，其父母、配偶或子女
    在臺灣地區設有戶籍者，得申請進入臺灣地區探親，大陸地
    區人民進入臺灣地區許可辦法第3 條第1 項第3 款固有明文
    ，惟查本件被告為使大陸地區成年男子石祥琦得依據上開規
    定入境臺灣地區，被告與之無結婚合意仍辦理結婚手續，以
    徒具外觀合法形式之結婚，任由石祥琦以探親為由申請來臺
    ，藉以規避我國政府對大陸地區人民入境之管制，被告實質
    上形同以非法手段使大陸地區人民進入臺灣。故核被告所為
    ，係犯刑法第216 條、第214 條之行使使公務員登載不實文
    書罪及違反臺灣地區與大陸地區人民關係條例第15條第1款
    、第79條第1 項之使大陸地區人民非法進入臺灣地區罪。又
    臺灣地區與大陸地區人民關係條例於92年10月29日修正前，
    其第79條第2 項原規定：以犯前項之罪為常業者，處1 年以
    上7 年以下有期徒刑，得併科新臺幣1 百萬元以下罰金。該
    條項規定係86年5 月14日修正時增訂，其立法理由稱：「邇
    來『蛇頭』（指安排大陸地區人民偷渡至大陸地區以外地區
    之人）引介大陸偷渡客進入臺灣地區，日趨猖狂，嚴重危害
    社會秩序及國家安全，自應依本條第1 項予以懲處；如以之
    為常業，其惡性更為重大，爰增訂第2 項，加重處罰常業犯
    」；該條於92年10月29日再修正為：意圖營利而犯前項之罪
    者，處3 年以上10年以下有期徒刑，得併科新臺幣500 萬元
    以下罰金，其立法理由則以：「現行條文第2 項係以『常業
    犯』為加重處罰之對象，惟適用對象及遏阻效果均相當有限
    ，爰修正改以『意圖營利』為加重處罰之要件…」（見立法
    院第5 屆第3 會期第12次會議議案關係文書）；足見上開條
    例第79 條 第2 項規定，原係專為人蛇集團「蛇頭」而為之
    加重處罰規定。此項規定，自應以該「蛇頭」之獲利與其非
    法安排大陸地區人民非法進入臺灣地區之行為間，具有相當
    之對價關係為限；至時下未婚男女因貪圖小利而充任「蛇頭
    」之假結婚人頭，僅為因假結婚而喪失形式上未婚身分，及
    須承擔將來受刑事訴追風險之代價，尚難認係因安排大陸地
    區人民非法進入臺灣地區之對價，自非本項加重處罰規定之
    適用對象；現行上開條例第79條第2 項雖係為擴大適用對象
    ，而收遏阻效果而為，惟其適用對象如無限擴張，亦非修法
    原意。尤其修法後之有期徒刑刑度，自1 年以上7 年以下有
    期徒刑，大幅提高為3 年以上10年以下有期徒刑，如認無對
    價關係之單純充任假結婚人頭之行為人，仍為本條項規範，
    而為該加重處罰之對象，難認符合上開修法本意，亦有違反
    刑罰謙抑及比例原則之虞。本案被告僅單純充任大陸地區人
    民石祥琦之人頭配偶，雖因此曾取得2 萬5000元，已據被告
    於偵訊時供承在卷（偵卷第27頁），惟該利益係其出賣未婚
    身分及承擔刑事訴追風險所得之代價，尚非使大陸人民非法
    進入臺灣地區之對價，觀之上開說明，自不能以此即依上開
    條例第79條第2 項之罪相繩甚明，附此敘明。被告上揭所犯
    使公務員登載不實文書之低度行為，應為行使之高度行為所
    吸收，不另論罪。另被告與「陳先生」間就上開所犯使大陸
    地區人民非法進入臺灣地區之犯行及被告與「陳先生」、石
    祥琦間就上開所犯行使使公務員登載不實文書之犯行，均有
    犯意聯絡及行為分擔，為共同正犯。又被告所犯上開使大陸
    地區人民非法進入臺灣地區罪及行使使公務員登載不實文書
    2 罪間，有方法目的之牽連關係，應依修正前刑法第55條後
    段之規定從較重之使大陸地區人民非法進入臺灣地區罪處斷
    。另被告於有偵查權限之機關或公務員發覺其犯罪前，主動
    至高雄縣政府警察局林園分局中芸派出所坦承上開犯行，自
    首而接受裁判等情，有被告之警詢筆錄1 份在卷可證（警卷
    1 頁至4 頁），爰依刑法第62條前段之規定，減輕其刑。
三、原審據以論處被告甲○○犯臺灣地區與大陸地區人民關係條
    例之罪刑，固非無見；惟查中華民國九十六年罪犯減刑條例
    第9 條規定: 犯【最重本刑為5 年以下有期徒刑以下之刑之
    罪】，依本條例規定減為6 月以下有期徒刑、拘役者，應於
    為減刑裁判時，併諭知易科罰金折算之標準。本件被告所犯
    臺灣地區與大陸地區人民關係條例第79條第1 項之規定，其
    法定本刑為1 年以上7 年以下有期徒刑，得併科新臺幣1 百
    萬元以下罰金。核與上開規定不符，原審對被告量處有期徒
    刑6 月，並諭知易科罰金折算標準，自有未合。檢察官上訴
    理由執此認原判決不當，應有理由，原判決既有上開瑕疵，
    自應由本院撤銷改判。審酌被告以假結婚為手段，使大陸地
    區人民得以形式合法之方式入境臺灣，致我國境管制益增查
    核困難，影響國家安全與社會治安，惟犯後坦承犯行，態度
    尚佳，暨被告犯罪動機、目的、手段等一切情狀，量處有期
    刑徒刑8 月，以示懲儆。又被告犯罪後，中華民國九十六年
    罪犯減刑條例業於96年6 月15日修正公布，並自同年7 月16
    日施行。本件被告犯罪時間係在96年4 月24日減刑基準日之
    前，且無同條例第3 條、第5 條限制減刑之除外情形，爰依
    該條例第2 條第1 項第3 款規定，減為有期徒刑4 月。
據上論結，應依刑事訴訟法第369條第1項前段、第364條、第299
條第1項前段，臺灣地區與大陸地區人民關係條例第79條第1項，
刑法第2條第1項前段、第11條前段、第214條、第216條、第62條
前段，修正前刑法第28條、第55條後段，中華民國96年罪犯減刑
條例第2條第1項第3款、第7條，判決如主文。
本案經檢察官陳建年到庭執行職務。
中    華    民    國    98    年    12    月    30    日
                  刑事第八庭    審判長法  官   洪兆隆
                                      法  官   郭玫利
                                      法  官   李政庭
以上正本證明與原本無異。
如不服本判決應於收受本判決後10日內向本院提出上訴書狀，其
未敘述上訴理由者，並得於提起上訴後10日內向本院補提理由書
狀（均須按他造當事人之人數附繕本）「切勿逕送上級法院」。
中    華    民    國    98    年    12    月    30    日
                                      書記官   吳福連
附錄本件判決論罪科刑法條：
臺灣地區與大陸地區人民關係條例第79條第1 項：
違反第15條第1 款規定者，處1 年以上7 年以下有期徒刑，得併
科新臺幣1 百萬元以下罰金。
刑法第216條：
行使第210 條至第215 條之文書者，依偽造、變造文書或登載不
實事項或使登載不實事項之規定處斷。
刑法第214 條
明知為不實之事項，而使公務員登載於職務上所掌之公文書，足
以生損害於公眾或他人者，處3 年以下有期徒刑、拘役或500 元
以下罰金。

司法院資訊處製作；財團法人民間司法改革基金會備份。
